【裁判字號】    99,台上,6667
【裁判日期】    991028
【裁判案由】    妨害性自主
【裁判全文】
最高法院刑事判決            九十九年度台上字第六六六七號
上  訴  人  甲○○
選任辯護人  吳孟良律師
            劉秉鈞律師             
上列上訴人因妨害性自主案件，不服台灣高等法院中華民國九十
八年三月十八日第二審判決（九十七年度上訴字第五一七五號，
起訴案號：台灣士林地方法院檢察署九十六年度偵字第四二００
號），提起上訴，本院判決如下：
    主  文
上訴駁回。  
    理  由
按刑事訴訟法第三百七十七條規定，上訴於第三審法院，非以判
決違背法令為理由，不得為之。是提起第三審上訴，應以原判決
違背法令為理由，係屬法定要件。如果上訴理由書狀並未依據卷
內訴訟資料，具體指摘原判決不適用何種法則或如何適用不當，
或所指摘原判決違法情事，顯與法律規定得為第三審上訴理由之
違法情形，不相適合時，均應認其上訴為違背法律上之程式，予
以駁回。本件原判決綜合全部卷證資料，認上訴人甲○○有其事
實欄所載各犯行，已詳所憑之證據與認定之理由。就上訴人否
認犯罪之所辯，認不足採信，於理由內予以指駁、說明甚詳。因
而撤銷第一審之科刑判決，改判仍論處上訴人成年人犯對受監督
照護之少年，利用權勢猥褻罪，六罪刑，及成年人犯對受監督照
護之少年，利用權勢性交罪，二十五罪刑。
上訴意旨略稱：(一)、原判決未明確認定各次犯罪時間、地點、方
法、態樣，其事實記載不夠詳確，不足為適用法律之依據；本件
無其他直接、補強之證據，原判決僅憑Ａ女有瑕疵之指訴，率爾
認定上訴人有逾乎常情之性能力而觸犯本罪，非但違反證據法則
，且有判決理由不備、矛盾、調查職責未盡之違法；Ａ女與上訴
人發生性行為時，均發生愉悅聲音，又自願選擇當上訴人之老婆
，可證係出於自願，應係單純之和姦行為，原判決認上訴人犯利
用權勢性交、猥褻罪，適用法則自屬不當。(二)、原判決對Ａ女證
述其曾從高處跳下撞到下體等語、證人丙○○證述上訴人不可能
對Ａ女猥褻或性交等語、社工員乙○○證稱Ａ女不符合創傷後症
候群等有利於上訴人之證據，均未說明不能採信之理由，未明
或調查何以僅隔六十小時，即不能自Ａ女下體檢測出上訴人之精
子細胞之理論或科學判斷依據，未論述Ａ女所寫四張紙條係何種
得為證據之文書，未詳載審酌刑法第五十七條所定事項及量刑是
否符合罪刑相當原則等情形，均有未洽；Ａ女於原審並未證稱上
訴人曾以手指進入其下體或要求Ａ女口交，原判決認定上訴人以
手指進入Ａ女下體或口交，且未說明認定上訴人犯罪次數之依據
，亦非適法云云。惟查：(一)、犯罪事實之認定，證據之取捨及其
證明力如何，乃事實審法院自由判斷之職權，如其取捨不違背經
驗法則與論理法則，即不得指為違法，而據為上訴第三審之理由
。且經驗法則與論理法則俱屬客觀存在之法則，非當事人主觀之
推測，若僅憑上訴人之主觀意見，漫事指為違背經驗與論理法則
，即不足以辨認原判決已具備違背法令之形式。本件原判決依憑
證人Ａ女（民國七十九年二月生，姓名年籍詳卷，被害時為十六
歲以上未滿十八歲之少年）、Ｂ女（Ａ女之母）、Ｃ男（Ａ女胞
弟）之證言，受理疑似性侵害事件驗傷診斷書、Ａ女所寫紙條四
張、Ｃ男之成績單、Ａ女之年籍資料，及上訴人坦承Ａ女住在「
○○補習班」內，伊曾於Ａ女沐浴時教Ａ女洗頭，Ａ女、Ｃ男的
妹妹缺課時，學校老師打電話與伊聯繫溝通，由伊與Ｂ女一起到
學校交涉等證據資料，資以認定上訴人於台北市○○區○○街○
○○巷內開設「○○補習班」，與Ｂ女自八十六年起同居，為Ａ
女之乾爹，嗣上訴人與Ｂ女分手，但二人仍時有往來，Ａ女因從
小受上訴人監護教養，且長期在「○○補習班」唸書，與上訴人
一直處於相類監護關係，受上訴人監督之狀態。其後Ｂ女罹患乳
癌，無力監護教養Ａ女，且見Ａ女課業退步，即為Ａ女辦理休學
，於九十五年九月十七日將Ａ女送至「○○補習班」與上訴人同
住，由上訴人供應食宿及照顧生活起居。上訴人竟基於利用權勢
猥褻之犯意，自九十五年十月六日起至九十五年十一月十日止，
利用其相類監護教養Ａ女之權勢，藉詞教導Ａ女檢查乳房，並向
Ａ女宣稱其已遭母親遺棄，無家可歸等語，使Ａ女不得不服從，
而在該補習班內，撫摸、親吻Ａ女乳房，每三至四天一次，共計
九次，其中三次尚基於利用權勢性交之犯意，以手指進入Ａ女陰
道而對Ａ女性交得逞。九十五年十一月中旬某日凌晨，上訴人在
該補習班內，脫去Ａ女衣物，撫摸Ａ女全身，再以性器接合方式
對Ａ女性交得逞，並自斯時起至九十六年二月二十六日凌晨止，
每二至三天一次，在該補習班內，以性器或手指進入Ａ女陰道，
或要求Ａ女為其口交，合計對Ａ女性交二十二次。至九十六年一
月二十二日，Ａ女胞妹經人通報受虐待，台北市政府社會局受理
後，發現Ａ女亦有異狀，乃聯絡Ｂ女至「○○補習班」帶回Ａ女
，始悉上情，警員於九十六年二月二十八日在該補習班內扣得Ａ
女所寫夾在Ｃ男所有參考書內之紙條四張，及Ａ女所有其他物品
等情，已說明本於調查所得心證，分別定其取捨而為事實判斷之
理由。所為論斷，核無違背客觀存在之經驗法則與論理法則，自
屬原審採證、認事之適法職權行使，不容任意指摘為違法，且無
上訴意旨所指專以Ａ女之指訴為唯一證據之情形。(二)、證人之供
述前後縱有出入，事實審法院依憑證人前後之供述，斟酌其他證
據，本於經驗法則與論理法則，取其認為真實之一部，作為論罪
之證據，自屬合法。Ａ女於第一審及原審審判時，就上訴人如何
基於監督教養之權勢，對其猥褻，或以性器、手指插入其陰道，
或要求Ａ女對上訴人口交等基本陳述，始終大致相符，原審予以
採信，自無不合。又原判決事實欄已記載上訴人犯罪之時間、地
點、手段及其他足資辨別既判力範圍而該當於犯罪構成要件之具
體社會事實，且以上訴人之責任為基礎，說明審酌刑法第五十七
條所列各款事項而為刑之量定，既未逾越法定刑度，亦未濫用其
權限，自無違法。(三)、Ａ女固稱其曾從高處跳下撞到下體，然並
無證據足證Ａ女之處女膜裂傷係此舉所造成；丙○○所述上訴人
不可能對Ａ女猥褻或性交等語，係其個人意見或推測之詞，皆不
能為上訴人有利之證明。原判決雖漏未說明不能採信之理由而有
微瑕，但於本件判決主旨並無影響，依刑事訴訟法第三百八十條
之規定，不得為上訴第三審之理由。依卷內資料，乙○○係證稱
：「（Ａ女）還在做家庭輔導治療，還需要更深層的心理輔導，
被害人的復原狀況良好，從一開始的不願意懇談、不願多說，到
現在願意陳述，而且陳述時情緒也算平穩，算是有進步……」、
「（被害人是否符合創傷症候群？）被害人有達到其中幾項，但
是尚未符合」等語。上訴人斷章取義，漫指乙○○之證言於其有
利，顯非依據卷內訴訟資料指摘。又婦女陰道有自淨功能，且活
動、盥洗等舉動，俱使精子不能長時間存於婦女陰道內，此為公
眾週知之事實，原判決認從Ａ女下體採樣送驗距其最後一次被上
訴人性交已逾六十小時，因而未能取得有效檢體，並不足以反證
上訴人未對Ａ女為性交行為，不得指為違法。(四)、按除顯有不可
信之情況外，公務員職務上製作之紀錄文書、證明文書，從事業
務之人於業務上或通常業務過程所須製作之紀錄文書、證明文書
，或其他於可信之特別情況下所製作之文書，亦得為證據，刑事
訴訟法第一百五十九條之四定有明文。扣案四張紙條之內容係審
判外陳述，依卷內資料，Ａ女證稱此等紙條係其平時所寫，於打
掃該補習班教室時，從門下縫隙交給放學後至該補習班寫功課之
Ｃ男，或塞在Ｃ男之參考書裡面，希望Ｃ男在不危害自己之狀況
下救伊出去等語（見一審卷第八十九至九十二頁）。Ｃ男亦證陳
大部分紙條係Ａ女從補習班教室門下縫隙傳給伊，伊與Ａ女有計
劃要如何逃出去，伊把紙條放在書裡面等語（見一審卷第一三四
至一四０頁、第一四二至一四四頁）。原判決已說明Ａ女撰寫四
張紙條當時，純粹為將自身不幸遭遇告訴可以相信之親人，並無
預見日後可能會被警方查扣以作為證據之動機，且紙條係警員於
Ｂ女報警後才於補習班內查扣，顯難於倉促間臨時杜撰，可認為
真實之理由。況上訴人與其原審選任辯護人於原審僅表示Ａ女、
Ｂ女、丙○○之警詢陳述無證據能力，其餘第一審判決所引各證
據方法之證據能力均無意見（見原審卷第四十四頁），從而原判
決認為該紙條有證據能力，並以之為論罪依據，於法無違。其餘
上訴意旨，就屬原審採證、認事職權之適法行使及原判決已說明
事項，徒憑己見，任意指摘為違法，且仍為單純事實之爭執，均
非適法之第三審上訴理由。應認本件上訴違背法律上之程式，予
以駁回。末查刑法總則之加重，係概括性之規定，所有罪名均一
體適用；刑法分則之加重，係就犯罪類型變更之個別犯罪行為予
以加重，成為另一獨立之罪名。兒童及少年福利法第七十條規定
成年人「教唆、幫助或利用」兒童及少年犯罪或與之共同實行犯
罪，加重其刑至二分之一，其加重係概括性之規定，對一切犯罪
皆有其適用，自屬刑法總則加重之性質；至「故意對兒童及少年
犯罪」加重其刑至二分之一，係對被害人為兒童及少年之特殊要
件予以加重處罰，乃就犯罪類型變更之個別犯罪行為予以加重，
屬刑法分則加重之性質。上訴人對Ａ女犯刑法第二百二十八條第
二項利用權勢猥褻，六罪部分，依兒童及少年福利法第七十條規
定加重其刑後，最重本刑為有期徒刑四年六月，即非刑事訴訟法
第三百七十六條第一款所列不得上訴第三審之案件，上訴人提起
第三審上訴即屬合法，原審誤認為不合法，於九十八年四月二十
七日裁定駁回此部分之上訴，此裁定顯違背法令而不生效力，本
院仍得對此部分審判，附此明。
據上論結，應依刑事訴訟法第三百九十五條前段，判決如主文。
中    華    民    國  九十九  年    十    月  二十八  日
                      最高法院刑事第十三庭
                          審判長法官  賴  忠  星  
                                法官  呂  丹  玉  
                                法官  吳      燦  
                                法官  蔡  名  曜  
                                法官  葉  麗  霞  
本件正本證明與原本無異
                                      書  記  官  
中    華    民    國  九十九  年   十一   月    二    日
                                                      Q

司法院資訊處製作；財團法人民間司法改革基金會備份。
